【裁判字號】    98,訴,477
【裁判日期】    981224
【裁判案由】    損害賠償
【裁判全文】
臺灣雲林地方法院民事判決               98年度訴字第477號
原      告  郭有傳
被      告  廖建發
訴訟代理人  廖海山
被      告  林雅莉
上列當事人間因偽造文書等案件，原告提起刑事附帶民事訴訟請
求損害賠償，經本院刑事庭裁定移送前來（98年度附民字第83號
），本院於民國98年12月24日言詞辯論終結，判決如下：
    主  文
被告應連帶給付原告新台幣七萬九千元，及自民國九十八年十月
八日起至清償止，按年息百分之五計算之利息。
被告廖建發應給付原告新台幣四十三萬一千元，及自民國九十八
年十二月二十五日起至清償止，按年息百分之五計算之利息。
訴訟費用新台幣四千七百四十元，其中新台幣八百元由被告連帶
負擔，餘新台幣三千九百四十元由被告廖建發負擔。
本判決得假執行。
    事實及理由
甲、程序方面:
一、按因犯罪而受損害之人，於刑事訴訟程序得附帶提起民事訴
    訟，對於被告及依民法負賠償責任之人，請求回復其損害。
    又法院認為原告之訴不合法或無理由者，應以判決駁回之。
    刑事訴訟法第487 條第1 項及第502 條第1 項分別定有明文
    。本件原告因被告2 人共同涉犯偽造文書等案件附帶提起民
    事訴訟，請求被告2 人連帶賠償損害新台幣（下同）57萬元
    。然原告因被告2 人上開犯罪所受之損害額為79,000元，超
    過部分之請求，係基於合會之法律關係請求，業經原告陳述
    明確，且有本院98年度訴字第701 號刑事判決可參，足信無
    誤。則原告提起附帶民事訴訟請求被告2 人連帶給付超過上
    開損害額部分，其訴為不合法，原應由受理之刑事庭以判決
    駁回。雖本院刑事庭未依上開規定判決駁回原告之訴，而逕
    以裁定移送本院審理，然該部分之起訴既不合法，則應由本
    院依民事訴訟法第249 條第1 項第6 款規定裁定駁回，合先
    敘明。
二、次按訴狀送達後，原告不得將原訴變更或追加他訴。但有下
    列各款情形之一者，不在此限：一被告同意者。二請求之基
    礎事實同一者。三擴張或減縮應受判決事項之聲明者。四因
    情事變更而以他項聲明代最初之聲明者。五該訴訟標的對於
    數人必須合一確定時，追加其原非當事人之人為當事人者。
    六訴訟進行中，於某法律關係之成立與否有爭執，而其裁判
    應以該法律關係為據，並求對於被告確定其法律關係之判決
    者。七不甚礙被告之防禦及訴訟之終結者。被告於訴之變更
    或追加無異議，而為本案之言詞辯論者，視為同意變更或追
    加。民事訴訟法第255 條定有明文。本件原告於訴狀送達後
    ，本於合會之法律關係，追加請求被告廖建發給付431,000
    元，被告廖建發無異議，而為本案之言詞辯論，依上開規定
    意旨，核無不合。
三、被告林雅莉未於言詞辯論期日到場，核無民事訴訟法第386
    條各款所列之情形，爰依原告之聲請，由其一造辯論而為判
    決。
乙、兩造之主張:
一、原告主張:
（一）被告廖建發、林雅莉原係夫妻關係（現已離婚），因經濟
      狀況不佳，急需現金週轉，竟共同基於意圖為自己不法所
      有及行使偽造私文書之概括犯意聯絡，於93年9 月間，招
      募每會3 萬元之合會，邀集原告及訴外人王裕翔等人加入
      由原告廖建發擔任會首之合會，並未經訴外人林建良（會
      單上記載為「林文良」）、郭凡愃等人之同意，即將之列
      名為會員，會員連同會首共計22會，會期自93年9 月20日
      起至95年6 月20日止，底標為1,500 元，採內標制，開標
      日期為每月20日下午2 時，由廖建發主持開標、收取會款
      ，林雅莉亦協助廖建發向會員收取會款，於94年2 月20日
      下午2 時許，在開標地點雲林縣虎尾鎮○○街12號之服飾
      店，由林雅莉冒用「郭凡愃」之名義，於空白紙張上書寫
      「郭凡愃」之姓名及標金4,700 元，而偽造依習慣足以辨
      明係特定會員願意以上開標金為利息標取會款之用意，以
      文書論之私文書標單1 紙，持以行使參加開標，於同日以
      標金4,700 元之金額得標，足以生損害於郭凡愃，並使該
      合會之活會會員共16人陷於錯誤，誤以為94年2 月20 日
      第6 會開標係由會員郭凡愃得標，而各交付會款25,300元
      予廖建發、林雅莉，計詐得金額為404,800 元（會款金額
      25,300元×活會人數16人）。嗣又於94年5 月20日及94年
      7 月20日下午2 時許，在上址之服飾店，由廖建發冒用林
      建良之名義，於空白紙張上書寫姓名「林文良」及標金3,
      200 元、3,100 元，連續偽造標單各1 紙，持以行使參加
      開標，而分別以標金3,200 元、3,100 元之金額得標，足
      以生損害於林建良，並使該合會之活會會員13人、11人均
      陷於錯誤，誤以為94年5 月20日第9 會、94年7 月20日第
      11會開標，均由會員林建良得標，而分別交付會款26,800
      元、26,900元予廖建發、林雅莉，計詐得金額分別為348,
      400 元、295,900 元（會款金額26,800元×活會人數13人
      ；會款金額26,900元×活會人數11人）。嗣廖建發、林雅
      莉於95年4 月20日即第20會開標日宣告倒會而停標，經活
      會會員郭有傳查詢後發覺有異，始悉上情。被告2 人上開
      所為，業經台灣雲林地方法院檢察署檢察官以被告2 人共
      同涉犯偽造文書等罪嫌提起公訴。爰依侵權行為之法律關
      係，請求被告2 人連帶賠償原告所受之損害共79,000元（
      25,300+26,800+26,900=79,000）。
（二）又被告廖建發於上開期日倒會時，原告仍為活會會員，被
      告共欠原告已繳會款57萬元，扣除倒會後經其他會員給付
      之6 萬元及上開被告共同詐取之金額79,000元後，尚積欠
      原告431,000 元，爰依合會之法律關係，請求被告廖建發
      如數給付等語。
（三）並聲明:如主文所示。
二、被告方面:
（一）被告林雅莉未於言詞辯論期日到場，亦未提出任何書狀作
      何聲明或陳述。
（二）被告廖建發則以: 對於原告之主張沒有意見，上開合會是
      被告廖建發為會首，與被告林雅莉沒有關係，被告廖建發
      尚積欠原告51萬元會款沒有錯，同意原告之請求等語置辯
      。
丙、法院之判斷:
一、按當事人於言詞辯論時為訴訟標的之捨棄或認諾者，應本於
    其捨棄或認諾為該當事人敗訴之判決。民事訴訟法第384 條
    定有明文。原告本於侵權行為及合會之法律關係，請求被告
    廖建發分別給付79,000元及431,000 元，合計51萬元部分，
    經其訴訟代理人到場為認諾，且該訴訟代理人有民事訴訟法
    第70條第1 項但書之特別代理權，應依上開規定，為其敗訴
    之判決。
二、又原告主張之上開事實，業經被告2 人在本院98年度訴字第
    701 號刑事案件審理中坦承屬實，並有該合會會員名單附該
    案卷可參，且被告2 人亦經本院刑事庭判處罪刑在案，而且
    ，被告林雅莉已於相當時期受合法之通知，而於言詞辯論期
    日不到場，亦未提出準備書狀爭執，依民事訴訟法第280 條
    第3 項準用同條第1 項規定，視同自認，自足信屬實。
三、按因故意或過失，不法侵害他人之權利者，負損害賠償責任
    。故意以背於善良風俗之方法，加損害於他人者亦同。數人
    共同不法侵害他人之權利者，連帶負損害賠償責任﹔不能知
    其中孰為加害人者，亦同。造意人及幫助人，視為共同行為
    人。民法第184 條第1 項、第185 條分別定有明文。被告2
    人既共同偽造文書，以詐取原告上開會款，致原告共受有79
    ,000元之損害，則原告本於上開規定，請求被告2 人連帶賠
    償上開金額，自屬於法有據。
四、從而，原告本於侵權行為之法律關係，請求被告2 人連帶給
    付79,000元，並本於合會之法律關係，請求被告廖建發給付
    431,000 元，並均自起訴狀繕本送達之翌日即98年10月8 日
    及同年12月25日起，均至清償日止，按年息百分之五計算之
    利息，為有理由，應予准許。
丁、假執行之宣告：
    本件判決，被告廖建發部分，係本於其認諾所為之判決; 被
    告林雅莉部分，所命給付之金額未逾50萬元，應分別依民事
    訴訟法第389 條第1 項第1 款、第5 款規定，依職權宣告假
    執行。
戊、結論：
    本件原告之訴為有理由，依民事訴訟法第249 條第1 項第6
    款、第385 條第1 項前段、第78條、第85第2 項、第389 條
    第1項第1 款、第5 款，判決如主文。
中    華    民    國    98    年    12    月    24    日
                  民事第二庭    法  官  黃一馨
以上正本係照原本作成
如對本判決上訴，須於判決送達後廿日內向本院提出上訴狀
中    華    民    國    98    年    12    月    24    日
                                書記官  曾玲玲

司法院資訊處製作；財團法人民間司法改革基金會備份。
